臺灣高等法院花蓮分院刑事判決
                                     110年度上易字第49號
上  訴  人  臺灣花蓮地方檢察署檢察官
上  訴  人
即  被  告  吳銘達




上列上訴人因妨害自由案件，不服臺灣花蓮地方法院109年度易
字第306號中華民國110年4月8日第一審判決（起訴案號：臺灣花
蓮地方檢察署109年度偵字第492號），提起上訴，本院判決如下
：
    主    文
上訴駁回。
    犯罪事實
一、吳銘達於民國109年1月16日13時17分許，基於侵入他人建築
    物之犯意，明知花蓮縣○○市○○街0000號O樓，為○○國
    際投資公司（下稱○○公司）所有，由黃忠偵承租作為辦公
    室使用中，竟未經黃忠偵同意，擅自進入上開辦公室內，並
    稱該辦公室之空調設備為其所有等語。嗣○○公司負責人陳
    依楓（現負責人已變更為陳彥博）接獲通知到場，要求吳銘
    達離開，並請求警方到場協助，吳銘達仍滯留現場而不退去
    。
二、案經黃忠偵訴請花蓮縣警察局花蓮分局報告臺灣花蓮地方檢
    察署檢察官偵查起訴。
    理    由
一、被告以外之人於審判外之言詞或書面陳述，除法律有規定者
    外，不得作為證據，刑事訴訟法第159條第1項固定有明文。
    惟被告以外之人於審判外之陳述，雖不符同法第159條之1至
    第159條之4條之規定，而經當事人於審判程序同意作為證據
    ，法院審酌該言詞陳述或書面陳述作成時之情況，認為適當
    者，亦得為證據；又當事人、代理人或辯護人於法院調查證
    據時，知有第159條第1項不得為證據之情形，而未於言詞辯
    論終結前聲明異議者，視為有前項之同意，同法第159條之5
    第1項、第2項亦有明文規定。經查檢察官對本判決所引用之
    供述證據均同意有證據能力，上訴人即被告吳銘達對上開證
    據之證據能力亦不爭執，復經原審及本院審酌認該等證據之
    作成無違法、不當或顯不可信之情況，認為以之作為證據應
    屬適當，依上開規定，應認有證據能力。至本判決所引用之
    其餘非供述證據，並無證據證明係公務員違背法定程序所取
    得，亦無顯有不可信之情況，自均得作為本判決之證據。
二、被告固坦承有於上揭時間進入上址○樓辦公室等情，惟否認
    有何無故侵入建築物及留滯不退去之犯行，於原審審理時辯
    稱：以前整棟都是我們家的，100年的時候因為欠錢被法拍
    ，我裝的電器不在拍賣範圍，證據就是法院有假扣押，後來
    又撤銷假扣押，我們有經過法院調解，海灣公司賠了我1百
    多萬元；我不是無故進入，我不離開是因為他們告訴我東西
    都拆除了，我只是要去盤點云云。於本院審理時則辯稱：原
    審認定事實有誤，伊在案發之前有經磋商，始於案發當日前
    往現場會勘，伊是有經同意才進入現場，怎麼會是無故？後
    來是因伊所有的東西全被拆掉了，渠等要伊離開，伊才不走
    ；…伊感覺被仙人跳了云云。經查：
  ㈠被告有於前揭時間進入上址及被要求離去仍留滯其內之事實
    ，業據被告供承在卷，並作成不爭執事項（核交字卷第42頁
    ，原審卷第149、200至201頁，本院卷第115頁），核與證人
    即告訴人黃忠偵、證人陳依楓證述情節相符（核交字卷第41
    至43頁；原審卷第184至187頁），並有現場監視器錄影檔案
    截圖5張在卷可佐（警卷第71至75頁），此部分之事實，首
    堪認定。
  ㈡按刑法第306條規定之侵入住居罪，重在保護個人之住屋權即
    個人居住之場所有不受其他人侵入留滯其內干擾與破壞之權
    利，故該條第1項之罪係以未經同意無故進入他人住宅、建
    築物或附連圍繞之土地或船艦為構成要件。而所謂「無故侵
    入」，係指行為人無權或無正當理由，或未得住屋權人之同
    意，而違反住屋權人之意思，以積極作為或消極不作為之方
    式進入他人之住宅或建築物，至其係公然或秘密、和平抑或
    強行為之，均非所問。又有無正當理由而侵入，其理由正當
    與否，應以客觀標準觀察，凡法律、道義、習慣等所應許可
    而無背於公序良俗者，始可認為正當理由。雖然一般營業場
    所在營業時間內均允許顧客出入其內，然亦有一定之限度，
    茍非利用其營業之設備或因業務接洽等原因而無故闖入，仍
    應論以侵入住宅罪。又本條所保護之法益，乃憲法所保障的
    個人居住安寧自由，債務人雖負有債務，但並非即有忍受債
    權人自由出入其住宅之義務，法律既另有規定行使債權之正
    當方法，除有符合民法第151條所規定自助行為之情形外，
    不得私擅侵入他人住宅（參司法院80廳刑一字第689號函及
    最高法院46年台非字第44號判決意旨）。
  ㈢被告雖辯以其至上址辦公室之目的並非無故，而係為盤點其
    安裝於該棟大樓之空調設備云云。惟查上開辦公室為○○保險
    經紀人股份有限公司（下稱○○公司）向○○公司承租，該處僅
    允許前來辦理保險相關業務之民眾進入，整層樓均為○○公司
    所承租，並未允許被告進入一情，業據證人黃忠偵、吳惠珠
    於原審審理時證述在卷（原審卷第184至187、189頁）。而
    債權之行使與實現，固以債務人任意清償為宜，惟若債務人
    遲未履行或拒不清償，並非不得訴諸法律上所規定其他途徑
    （例如提起民事訴訟、聲請調解或符合民法第151條規定所
    為之自助行為），非當然得執此為由侵門踏戶進入他人之住
    宅或營業場所；況縱屬營業中之公司行號，欲進入商談任何
    事宜或尋找該處所內任何人，衡情亦均會向該處所入口處之
    工作人員知會進入之目的、原因，且於徵得該處所人員之同
    意後始得進入，被告未得○○公司人員同意即長驅直入辦公室
    內，當非屬行使、實現債權之正當手段，殆無疑義。
  ㈣又被告稱其前曾經磋商或發函通知○○公司及各樓層承租戶，
    其將前往該大樓進行盤點云云。然查○○企業股份有限公司（
    下稱○○公司）雖於108年11月5日發函通知○○公司，並副本通
    知○○公司其將於108年11月18日至該大樓盤點動產，固有○○
    公司108年11月5日通知函1份在卷可查（見偵卷第55至57頁
    ）。惟被告僅單方面寄送通知函，並未獲○○公司、告訴人黃
    忠偵或○○公司允諾，業據被告供承在卷（原審卷第51頁），
    難認其業已得到進入○○公司辦公室之同意與權利。且被告本
    案進入○○公司辦公室之日期為109年1月16日，亦非通知書上
    載明之108年11月18日。故被告稱其曾發函通知對方云云，
    或嗣於本院所稱曾經磋商一節，亦語焉不詳，均與實情不合
    。是被告進入○○公司辦公室非因業務接洽等原因，復未得同
    意而無故闖入，相較被告欲達成之目的（欲釐清其與出租人
    購買房屋之前手之債務問題）及告訴人黃忠偵使用建築物安
    寧或空間隱私私密性之法益維護，難認被告有何急迫性及必
    要性；從而，被告所為難認有正當理由。被告既未經上址支
    配或管理權人明示或默示認許，而擅自進入並留滯其內，自
    應以侵入建築物罪相繩。
  ㈤至被告雖稱該棟建物之空調等設備為其所有，海灣三二公司
    假扣押該棟建物之動產設備，民事執行處來函說東西是其所
    有云云。但查該建物之動產固經原審法院民事執行處實施查
    封，並於100年度司執全信字第43號強制執行事件動產附表
    上記載財產所有人為吳明星企業有限公司、○○公司一情，有
    本案民事執行處查封通知書在卷可查（核交字卷第107至109
    頁）。惟民事強制執行事件動產附表之記載，通常依照債權
    人之指封範圍，僅具確認執行範圍之意，仍非民事確定判決
    ，並無終局確認所有權歸屬之效力，因此尚無從逕認定被告
    具有所有權。況縱係被告就建物之動產設備具所有權，亦非
    謂被告即得未經同意擅自入內。
  ㈥另被告於原審審理時曾提出原審法院109年度全字第4號民事
    裁定，認為其具有法定地上權，可以進出整棟大樓通道云云
    。惟該院109年9月2日上開案號民事裁定主文乃記載「聲請
    人（即ＯＯＯ企業有限公司等）提供新臺幣364,000元為相對人
    提供擔保後，於本院108年度訴字第159號拆屋還地事件判決
    確定或其他事由終結前，相對人應容忍聲請人通行使用門牌
    號碼花蓮縣○○市○○街0○00號大樓共用之大門、電梯及樓梯間
    ，並不得妨礙聲請人出入門牌號碼花蓮縣○○市○○街0○00號0
    樓房屋。…」，是從上開裁定之白紙黑字記載亦可明顯知悉
    ，被告並未取得得擅入上開辦公室之權利，所辯即無可採。
  ㈦綜上所述，本件事證明確，被告犯行洵堪認定，所為辯解均
    不足採信，應予依法論科。又因本件事證已極明確，被告所
    請傳喚證人謝庭恩律師及其子吳楷立2人到庭作證一節，核
    無必要，自應駁回。
三、論罪科刑及駁回上訴之理由：
  ㈠按刑法第306條所規定之妨害住居自由罪，第1項為侵入住宅
    建築物罪屬作為犯，第2項為留滯住宅建築物罪則屬真正不
    作為犯。此二者就妨害住居自由罪行為態樣而言，侵入住宅
    建築物罪為基本行為態樣，留滯住宅建築物罪為補充行為態
    樣，即侵入住宅建築物罪為基本規定，留滯住宅建築物罪為
    補充規定。倘無故侵入住宅、建築物，並受退去之要求，仍
    留滯不退者，因妨害自由罪性質上屬繼續犯，而在犯罪行為
    繼續中，同時觸犯侵入住宅建築物罪、留滯住宅建築罪，在
    犯罪評價上，屬一行為同時成立2罪名，則應依法條競合法
    則，優先適用基本規定之侵入住宅建築物罪，排除留滯住宅
    建築物罪之適用。又按刑法第306條第1項所保護之客體包括
    「住宅」、「建築物」。其所稱「住宅」係指供人居住之房
    屋宅第而言，當以現有人居住為其要件，倘屬無人居住之空
    屋空宅，即不在本條保護之列；其所稱「建築物」係指住宅
    以外，定著於土地上之工作物，而上有屋頂，周有門壁，足
    以蔽風雨通出入，並適於起居者而言，如機關之辦公室、學
    校、工廠、倉庫等，現有人使用即可，至其是否現有人居住
    則非所問。經查該址為告訴人承租作為辦公處使用，非屬住
    宅，被告未徵得告訴人之同意，且無正當理由侵入告訴人承
    租之辦公處所，其後雖有留滯告訴人建築物之消極不作為，
    然此之不作為應屬先前無故侵入建築物行為之一部，即不另
    論罪。是核被告所為，係犯刑法第306條第1項之無故侵入他
    人建築物罪。公訴意旨認被告所犯係「無故侵入住宅罪」，
    並認其上開犯行，亦同時構成同法條「第2項」之罪，進而
    請求依想像競合犯之規定從一重處斷，揆諸前揭說明，容有
    誤會，附此敘明。
  ㈡原審因依上開法律規定，並以行為人之責任為基礎，審酌被
    告未經允許擅自侵入他人建築物，危害他人對於建築物之管
    理權限，所為顯缺乏尊重他人之法治觀念，侵擾告訴人辦公
    環境隱私，實屬不該。又被告前有妨害自由、妨害名譽、恐
    嚇等犯罪前科，有臺灣高等法院被告前案紀錄表1份存卷可
    佐，堪認素行非佳。又被告於本案否認犯行，供詞反覆，難
    認有何悔悟之情，兼衡被告自陳高中畢業之學歷，經濟狀況
    尚可，須扶養妻兒之生活狀況等一切情狀，量處其拘役55日
    ，並諭知易科罰金之折算標準，認事用法，尚無違誤。又雖
    原審對被告採從輕量刑之態度，惟仍在法定刑度內行使其裁
    量權，並無失出失入之情形，是檢察官以被告未能與告訴人
    和解，量刑過輕，被告則仍否認犯行，辯稱無辜，雙雙求予
    撤銷改判，均無理由，應予駁回。
據上論斷，應依刑事訴訟法第368條，判決如主文。
本案經檢察官羅國榮提起公訴，檢察官林敬展提起上訴，檢察官
黃東焄到庭執行職務。
中　　華　　民　　國　　111 　年　　2 　　月　　17　　日
                  刑事庭審判長法　官  張宏節
　　　　　　　　　            法  官  林恒祺
　　　　　　　　　　　　　　　法  官　張健河　
以上正本證明與原本無異。
本件不得上訴。　　　　　　　　　
中　　華　　民　　國　　111 　年　　2 　　月　　17　　日
                              書記官  郭怡君 
附錄本判決論罪科刑法條：
中華民國刑法第306條
無故侵入他人住宅、建築物或附連圍繞之土地或船艦者，處1年
以下有期徒刑、拘役或9千元以下罰金。
無故隱匿其內，或受退去之要求而仍留滯者，亦同。